Guide to the International Monitor Institute. Rwanda Videotapes and Audiotapes, 1992-1999 RL.00607
David M. Rubenstein Rare Book & Manuscript Library
- Rwanda Audiotapes Series (Audiocassette), 1993-1994, 8 boxes
  - RTLM 15, Sony HF 60 (Box 119, Audio-cassette RW016)
    La face B commence avec Kantano d'humeur plutôt hilare. Il incite la population à s'armer et à défendre le pays mais de ne plus s'enfuir. Il dit aussi que les Inkotanyi sont maintenant des "fantômes." Ananie annonce ensuite que les militaires Rwandais ont encerclé les Inkotanyi à Kacyiru de telle façon qu'ils ne pourront pas s'échapper. Kantano reprend lemicro et annonce l'extermination éventuelle des "Inyenzi." De son côté Gahigi déclare que la population doit s'armer avec des armes traditionnelles. Il fait une comparaison entre les "Inyenzi" et les buffles et les lions. Kantano termine la cassette en disant que "si ils veulent que nous les éliminions... nous les exterminerons."
  - RTLM 16, Sony HF 60 (Box 119, Audio-cassette RW017)
    Air Date: 1994 May 31
    La thème centrale de l'emmision est que les "Inyenzi-Inkotanyi" ne sont pas massacrés, mais se suicident.
    Le FPR est accusé à plusieurs reprise d'avoir planifié des massacres, et même d'avoir preparé des "listes." Des differents journalistes souligne l'importance de la RTLM dans la guerre; Ananie dit même que la radio est aussi importante que les mortiers. Ananie souligne que toute le monde ont une rôle à jouer dans la guerre contre les Inyenzi.
    Philippe Mbilizi anime le début de la face A. Il félicite les FAR et la population pour son "travaille" contre "les tentatives d'infiltrations" des Inkotanyi, dont 100 étaient tué hier, "rien qu'à Kigali." Puis, Kantano parle de l'orgueil des "Inyenzi-inkotanyi" et explique que cette qualité les poussent à leurs propre extermination. De surcroît, Kantano affirme que tout "les Tutsi du monde entier allaient combattre les Hutus" et que tout les Hutus doivent donc se lever pour les combattre ensemble. Gahigi prends le microphone. Il charge que le FPR a planifié les massacres à Rwanda en incitant la population avec l'assassinat du président et du premier ministre. Il nie que la RTLM a appelait aux Hutus de tuer les Tutsis et suggère que les Tutsis sont responsables pour ses propres actes "suicidaire". Kantano conclue la face A de la cassette en constatant que ceux qui vengent l'assassinat du président "sont innocents parce qu'ils n'ont fait que s'adapter à la situation de ce temps-là."
    La face B de la cassette commence avec un dialogue entre George Ruggiu et un journaliste non identifié: ils (1) rapportent que la communauté internationale appelle à la FPR de arrêter ses massacres, (2) accusent les FPR d'avoir interrompu l'évacuation des réfugiées du Stade Amahoro et d'autre cite et (3) affirment que le FPR est responsable des massacre à Kibungo et Byumba. Ils souligne aussi le "rôle médiatique" de la RTLM dans la guerre. Puis Ananie Nkurunziza commence un longue monologue dans lequel il parle des "astuces" des Inkotanyi, leurs manière de mimer les sons des bêtes sauvage, et la façon de lutter contre eux aux barrières. Il rapporte aussi sur les événements à Kinamba et Nyamirambo, où les Inkotanyi étaient "corrigé." Au cours de son rapport, il souligne que "il faut considérer les Inyenzi comme les Inyenzi. Il ne faut pas les craindre…" Ananie affirme que "tout le monde doit combattre [les 'Inyenzi] à sa façon, et loue le travail des malices qui sont aux barrières (il précise quelque noms). Gaspard Gahigi continue l'émission: il accuse le FPR encore une fois d'avoir planifié les massacres, et prétends avoir entre les mains une liste préparé par les Inyenzi des "véritable Inyenzi" marqué pour la mort. Ananie conclue la cassette en affirmant que dans cette guerre, la RTLM est "une arme" aussi redoutable que les mortiers.
  - RTLM 17, Sony HF 60 (Box 119, Audio-cassette RW018)
    Gahigi commence cette cassette avec une série d'accusations d'atrocités commises par le FPR. Selon Gahigi un représentant du HCR a témoigné que le FPR a tiré dans une foule de réfugiés. Gahigi maintient que le FPR s'attaque aux civiles plutôt qu'aux militaires. Kantano passe au micro et y reste jusqu'à la fin de la face A. Kantano rapporte qu'il a rêvé de l'extermination des Inkotanyi. Il donne plusieurs raisons pour l'annihilation éventuelle des Inkotanyi et finit par dire que les Inotanyi seront exterminés parce qu'ils sont suicidaires. Kantano exige des ses auditeurs qu'ils ne prennent pas fuites car les Inkotanyi sont moins nombreux. Kantano termine la cassette avec une description de la vie actuelle à Kigali. Kantano commence la face B de cette cassette en s'adressant aux personnes qui s'enfuient des Inkotanyi. Il déclare que tous Rwandais doit rester se battre contre les Inkotanyi et il proclame que la chasse aux Inkotanyi devientun jeu. Kantano souhaite aussi que les gens se comportent de façon plus raisonnable sans prendre des "libertés physiques" avec les femmes sous prétexte que le pays se trouve en temps de guerre. Ananie lit plusieurs annonces et adresse surtout la conférence de presse de Museveni où il admet enfin que certain de ces "boys" participent à la guerre du côté des Ikotanyi. Gahigi termine la face B avec une "analyse" des commentaires de Museveni. Gahigi explique que les membres du FPR ont reçu leurs entraînement militaire dans l'armée de Museveni et que ce dernier espère créer un "Hima Land" qui comprendrait l'Ouganda, le Rwanda, le Burundi et le Nord Kivu.
  - RTLM 18, Sony HF 60 (Box 126, Audio-cassette RW019)
    Air Date: 1994 June 01
    Cette cassette commence avec une discussion entre Gahigi et Ananie. Les deux animateurs maintiennent que Museveni joue un rôle important pour les Inkotanyi dans cette guerre. Ils suggèrent que Museveni veut créer un "Hima Land" pour la "race" Hima-Tutsi et qu'il veut exterminer la race Bantou. Kantano, de son côté, pense que Museveni va faire exterminer les Tutsis si il continue à les mener de sa façon. Cette cassette contient aussi deux entretients par Gahigi avec des hommes aux barrières: Bukenengaho de la barrière de Nyabugogo accuse les "Inyenzis" d'avoir massacré sa famille et Nyamaswa de la barrière de Yamaha annonce qu'avec ses compatriotes ils combattent tous les "Inyenzi," même les femmes, les enfants et les vieillards. Ananie termine la cassette avec une discussion du rôle de l'Ouganda dans cette guerre.
    Ruggiu commence cette cassette avec un rapport du HCR qui accuse le FPR d'avoir commis des atrocités contre la population civile du Rwanda. Il explique ensuite que le FPR est protégé par Museveni en Ouganda etpar la Belgique. Kantano passe au micro ensuite et s'adresse surtout aux "fuyards" parmi la population et les forces armées. Il incite la population Rwandaise à rester se battre avec des paroles encourageantes et des menaces. Kantano annonce plusieurs fois que les "Inyenzi" seront exterminés. Ruggiu annonce la prise d'une mitrailleuse qui sera utilisée pour massacrer les Inkotanyi. Gahigi termine la cassette avec un commentaire sur la mauvaise foi des Inkotanyi en ce qui concerne les négociations.
  - RTLM 19, Sony HF 60 (Box 119, Audio-cassette RW020)
    Air Date: 1994 June 02
    Cette cassette est composée surtout d'un monologue par Bemeriki. Elle commence avec un message provenant du feu Président Habyarimana à la population leur demandant de prier. Elle invoque aussi le souvenir de l'apparition da la Sainte Vierge à Kibeho. Bemeriki cible un prêtre et une ensiegnante. Elle s'adresse aussi à tous les rumeurs propagées par les Inkotanyi et leurs complices avec but de faire fuir la population. Bemeriki maintient qu'au contraire les "Inyenzi-Inkotanyi" perdent la guerre et ne font qu'envoyer des bombes qui ont un effet négligable. Ensuite elle loue les efforts des personnes aux barrières et annonce que Karemera promet une distribution d'armes dans les jours qui suivent. Bemeriki termine son monologue en déclarant que les "Inyenzi" ont tué "d'innombrables personnes" et qu'ils sont connus pour leur "barabrie." Kantano prend la suite et déclare que les Inyenzi ont été envoyé par Museveni pour détruire le pays. Mais il ajoute que les "Inyenzi" vont se faire exteminés et qu'ils sont déjà minables au point qu'ils doivent voler leur nourriture qu'ils ne peuvent trouver qu'au tombé du soleil. Kantano insiste aussi sur le fait que la population ne doit pas fuir devant l'avance des Inkotanyi. Il conseille aux "Inyenzi" d'accepter les négociations et termine son monologue avec une menace implicite: "vous avez vu les conséquences qu'ont subies ceux qui ont choisi le mauvais côté."
  - RTLM 20, Sony Super EF 90 (Box 119, Audio-cassette RW021)
    Air Date: 1994 June 3
  - RTLM 21, Sony Super EF 90 (Box 119, Audio-cassette RW022)
    Air Date: 1994 June 03
    La première partie de cette cassette consiste d'une rétrospective des évènements au Rwanda depuis le 19 Mai, animée par Ananie. C'est une occasion pour Ananie de faire de nombreuses accusations de massacres commis par les "Inyenzi." Ananie démontre aussi que malgré les prévisions de Kagame, Kigali n'est toujours pas tombé dans les mains des "Inyenzis." Ananie commence une attaque contre Museveni qui sera continué par Kantano et Gahigi. Selon les trois animateurs de la RTLM, Museveni s'engage du côté des Inkotanyi et Gahigi déclare que c'est avec l'espoir de créer un "Hima Land" qui comprendrait l'Ouganda, le Rwanda, le Burundi et le Nord Kivu. Kantano note que "nous les exterminerons" si "ils" choisissent de "continuer comme ça."
  - RTLM 23, Sony Super EF 90 (Box 119, Audio-cassette RW023)
    Air Date: 1994 June 4
  - RTLM 25, Sony Super EF 90 (Box 119, Audio-cassette RW024)
    Air Date: 1994 June 05
    Une partie de la face A est vierge et toute la face B est inaudible
    Ananie et Kantano ont un dialogue très bref autour des rumeurs propagées par la Rdio Muhabura. Celle-ci a annoncé que le FPR a pris le Ruhengeri, mais Ananie maintient que la jeunesse de Giciye, Kinigi et Mukingo résiste encore aux Inkotanyi. Il ajoute que des barrières ont été érigées et que la population n'a pas peur des bombes lancés par les Inkotanyi. De sa part, Kantano gronde les soi-disant intellectuels qui refusent de participer aux combats et qui prennent fuite. Ananie termine la cassette en déclarant que les Inkotanyi sont en train de perdre la guerre.
  - RTLM 21, Sony HF 60 (Box 119, Audio-cassette RW025)
    Cette cassette consiste surtout en un discours du Premier Ministre Jean Kambanda. Kambanda fait le lien entre les "Inyenzi" de 1959 et les "Inkotanyi" de 1990. Il encourage le FAR et la population civile de continuer leur collaboration contre l'ennemi tout en évitant le piège des Inkotanyi qui tentent de créer des divisions dans l'armée Rwandaise. Kambanda continue a rappelé ses auditeurs que les Tutsi ne composent que 10% de la population Rwandaise et qu'ils veulent simplement restaurer la monarchie qu'ils avaient étable avec l'aide des Belges avant 1959. Il suggère que les Inkotanyi ont recruté leurs complices "au sein de des partis politiques" et qu'ilsont déjà fait preuve de mauvaises foi quand ils ont "liquidé" les têtes des partis qui s'opposent au FPR. De plus Kambanda accuse les Inkotanyi d'avoir assassiné le Président Habyarimana et de s'être lancé dans cette guerre avec l'aide de l'Uganda dont le Président Museveni veut "conquérir cette partie de l'Afrique que nous habitons." Kambanda termine son discours avec un appel à la population de se lever contre l'ennemi et de participer à cette guerre qu'il qualifie de "guerre finale."
    Bemeriki prend la relève et essaie de faire comprendre aux Inkotanyi qu'ils n'ont aucun espoir de gagner cette guerre. Elle continue son monologue en visant des Inyenzi qui se trouve dans le Mont Kigali, en particulier un homme qui aurait semer la propagande lors des élections des conseillers. Elle vise ensuite le conseiller de Nyakabanda qu'elle accuse de complicité. Bemeriki demande que la population "s'habitue à informer immédiatement le conseiller de tout événement qui se produit dans le secteur."
  - RTLM 27, Sony Super EF 90 (Box 119, Audio-cassette RW026)
    Air Date: 1994 June 9
  - Nkurunziza-Bemeriki, Sony Super EF 90 (Box 119, Audio-cassette RW027)
  - RTLM 29, Sony Super EF 90 (Box 119, Audio-cassette RW028)
    Air Date: 1994 June 09
    Bemeriki commence la cassette avec un appel aux FAR et la "jeunesse Rwandaise" de faire "une chasse aux Inyenzi qui restent... que tous soient exterminés." Elle accuse en même temps les "Inyenzi" d'avoir commis des atrocités envers la population Rwandaise et d'avoir tué des religieux catholiques et protestants. Bemeriki continue son monologue en appelant le Général Dallaire de la Minuar un "Inkotanyi déguisé." Ensuite, un journaliste non-identifié lit deux communiqués de l'URVAN. Le premier incite la population à se mobiliser et protéger la Nature Rwandaise détruite par la guerre avec les Inkotanyi. Le deuxième communiqué accuse le FPR d'avoir commis des massacres et de ne pas vouloir partager le pouvoir. Kantano passe au micro et suggère que les "Inyenzi" ont été envoyé par Museveni. Il suggère aussi que les "Inyenzi" ont été "découvert" par la communauté internationale. Le reste du monologue de Kantano consiste surtout à inciter la population à se soulever contre les Inkotanyi: il accuse les hommes de Kagame d'avoir massacré la population civile, de travailler avec Satan et d'avoir tué des personnages religieux. Mais tout en les accusant des pires atrocités, Kantano compare les "Inyenzi" à des vaches qui vont vers l'abattoir. Il s'attaque aussi aux membres Hutu du FPR. Gahigi prends brièvement le micro pour remercier les gens aux barrières et pour encourager les auditeurs de chercher "la victoire définitive." Bemeriki termine la cassette avec un appel à la population de "anéantir l'ennemi."
  - RTLM 44, Sony HF 60 (Box 119, Audio-cassette RW029A)
    Air Date: 1994 June 18
  - RTLM 44, Sony HF 60 (Box 119, Audio-cassette RW029B)
  - RTLM 45, Sony HF 60 (Box 119, Audio-cassette RW030)
    L'identité du journaliste du "Record" 19 n'est pas certaine.
    Cette cassette commence avec un interview entre le Général Major Augustin Bizimungu et plusieurs journalistes de la RTLM et de Radio Rwanda. Bizimungu se contente de convaincre ses auditeurs que les "Inyenzi" n'épagnerons personnes et qu'il est donc préférable de participer complètement à la guerre. Il avertit ensuite les "Inyenzi" et les laisse savoir qu'ils périront tous si ils ne consentent pas aux négociations. Parmi ses incitements, Bizimungu encourage toute la population de s'armer, ne soit qu'avec un bâton si il le faut, pour se battre avec l'ennemi. Il accuse aussi Museveni de s'être aligné du côté des Inkotanyi. Ruggiu passe au micro ensuite pour donner les informations du jour. Ruggiu accuse les Inkotanyi d'avoir tué un soldat de la MINUAR. Il répond aussi aux reportages de la RFI et du journal "Le Soir" qui concernent les milliers de cadavres qui polluent le lac Victoria. Ruggiu annonce que les cadavres sont des victimes du FPR car ils ont les mains liées derrière le dos. Il lit un communiqué de la PDI qui dénonce les actions de Museveni et qui demande que le Général Dallaire soit renvoyé au Canada. Ruggiu termine son monologue en insistant que la population ne doit jamias oublier les atrocités des "Inyenzi." Gahigi termine la cassette en saluant les personnes aux barrières et en expliquant que le FPR est contre l'intervention Française, que le FPR fera de son mieux pour faire croire que les Rwandais sont coupables des massacres perpétués dans le pays.
  - RTLM 46, Sony Super EF 90 (Box 119, Audio-cassette RW031)
    Air Date: 1994 June 19
    L'identité du journaliste des "records" 15-17 est peut-être Kantano au lieu de Ananie.
    Gahigi commence cette cassette en rappelant ses auditeurs qu'il faut rester vigilant. Il annonce ensuite l'intention des Inkotanyi d'exterminer la population et il ajoute qu'il est donc nécessaire d'exterminer les Inkotanyi. Il accuse le FPR d'avoir assassiné le Président Habyarimana et d'avoir commencé la guerre. Il justifie la réaction du Rwanda en expliquant que qund quelqu'un est attaqué "il doit se défendre." Kantano passe au micro et annonce l'arrivée des troupes Française. Il demande à ses auditeurs de se préparer à accueillir les Français et il annonce que les "Inyenzi se suicident" mais que les Tutsi n'ont en aucun cas été exterminés. Il annonce aussi que les "Inyenzi-Inkotanyi" ont l'intention d'exterminer les Hutu. Kantano accuse les Belges et Museveni de s'être alignés du côté des Inkotanyi mais il ajoute que sinon les Inkotanyi n'ont plus le soutien de la communauté internationale.
    Ananie commence la face B avec des informations à propos des "combats" dans Kigali. Il est suivit de Bemeriki qui annonce la mort de nombreux "Inyenzi." Elle les appelle des "suicidaires" et ajoute que les routes sont couverts de cadavres d'Inkotanyi. Tout en insistant que les "Inyenzi" se font exterminés, Bemeriki annonce que les "Inyenzi" trouvent quand même le moyen de massacrer la population Rwandaise.
  - RTLM 47, Sony Super EF 90 (Box 119, Audio-cassette RW032)
  - RTLM 48, Sony HF 60 (Box 119, Audio-cassette RW033)
    Air Date: 1994 June 20
    Ruggiu suggère que le FPR et ses accomplisses ont refusé "le partage du pouvoir. Il indique ensuite que le Général Dallaire, les Belges et les Ugandais sont des accomplisses des "Inyenzi". Ruggiu caractérise les "Inyenzi" et Kagame de "bourreau" et "massacreur". Il encourage aussi ceux qui mènent les combats dans les quartiers de Bilyogo et Nyamirambo. Bemeriki parle brièvement des combats à Kabakene, Rugenge et Gisenyi. Gahigi et Ananie s'adresse à la situation dans la cellule de Duha dans la commune de Gikoro où, selon Gahigi, les Inkotanyi auraient tué 120 personnes. Cette cassette contient aussi un interview de Gahigi avec Jean Sibomana. Ce dernier explique que les Tutsi sont astucieux et ont bien étudié la situation à Arusha pour qu'ils puissent monopoliser le pouvoir. Gahigi et Sibomana sont d'accord que le gouvernement précédant n'avait pas maintenu assez de contact avec la population.
  - RTLM 49, Sony Super EF 90 (Box 119, Audio-cassette RW034)
  - RTLM 50, Sony HF 60 (1 copy of Side A and 1 copy of Side B (Box 119, Audio-cassette RW035)
    Side B of this tape is blank
    Bemeriki begins the tape accusing the Inkotanyi of "drinking Rwandan blood" and killing residents. She calls on the population to exterminate the Inyenzi-Inkotanyi. She is followed by Kantano who mockingly sings a song about the Inkotanyi having all perished. Kantano gives some of the local news from Kigali and targets several sectors and communes as areas where conflicts have taken place. As he targets areas like Nyamirambo he comments that the "Inyenzi" are committing suicide. He also refers to the current war as the "final" one. Kantano then announces that the imminent arrival of French troops to intervene against the "suicidal Ugandans and suicidal extremists Tutsis." He criticizes Kagame's tactics and tells the Rwandan Patriotic Front (RPF) leader that he has done nothing but sow seeds of hatred for the Inkotanyi. Ruggiu ends the broadcasts with the beginning of an interview with George France Hategekimana about the impending French intervention.
  - RTLM 51 (Box 122, Audio-cassette RW036)
    Air Date: 1994 June 21
    L'identité de l'animateur les "records" 9, 10, 11, 12, 13 et 14 est à vérifier. Je pense qu'il s'agit de Ananie.
    La face A commence avec un interview entre Kantano et un gendarme non-identifié de Kacyiru. Le gendarme lance un appel à la jeunesse de participer aux actions militaires. Kantano annonce qu'il y aura des récompenses pour les gens courageux. Bemeriki prend le micro et souhaite à la jeunesse "de garder votre courage et bravoure habituels." Elle avertit la population de se méfier des nouvelles astuces des "Inyenzi" et de garder contre l'infiltration des "Inyenzi." Ananie suit Bemeriki et s'attaque d'abord à Twagiramungu qu'il dit être devenu un "Inyenzi." Il annonce que les Belges et les "Inyenzi" se sont alliés contre le Rwanda et les Français. Il dit aussi que les "Inyenzi" sont les "diables" dont parle le New York Times. Ananie insinue ensuite que les "Inyenzi" ont tué 850 réfugiés de l'église St Paul. Ananie est suivi d'un entretien entre Gahigi et le Premier Ministre Kambanda. Kambanda annonce que le gouvernement essaie de trouver des armes pour la population et il accuse le FPR de n'avoir pas respecté les Accdords d'Arusha. Bemeriki suit avec un interview de Pauline Nyiramasuhoko du Ministère de la Famille et de la Protection Féminine. Nyiramasuhoko affirme que les Rwandaises participent aux combats contre les "Inyenzi" et elle demande aux femmes du Rwanda de collaborer avec tous les Rwandais pour faire face à l'ennemi. Ruggiu termine la cassette avec des nouvelles de l'interventio Française. Il accuse aussi le FPR d'avoir tué le Président Habyarimana et de ne pas vouloir arrêter les massacres et prendre une place à la table des négociations. Ruggiu s'adresse aussi aux reportages de la RFI qu'il qualifie de faux. Il prétend qu'il n'existe pas de milices au Rwanda, qu'il s'agit seulement d'une défense civile.
  - RTLM 53, Sony Super EF 90 (Box 119, Audio-cassette RW038)
    Air Date: 1994 June 23
  - RTLM 65, Sony Super EF 90 (Box 119, Audio-cassette RW039)
    Air Date: 1994 Jul. 01
    Kantano commence la cassette. Il dit que l'Uganda s'enrichi grace à cette guerre en vendant du matériels aux Inkotanyi. Kantano s'adresse aussi au rapport de René Denis Ségui qu'il qualifie de honteux. Kantano dit que les "Inyenzi" sont des "trafiquants de la mort" et il encourage la population de prendre courage et de faire face aux Inkotanyi. Ananie prend sa place et dénonce les reportages de RFI qu'il accuse de soutenir l'ennemi. Ensuite Ananie se lance dans une longue riposte contre le rapport de René Denis Ségui. Ananie l'accuse de n'avoir pas fait des recherches à fond et il l'accuse aussi de soutenir les Inkotanyi. Par contre Ananie fait usage du rapport pour démontrer à ses auditeurs ce qui arriverait si les Inkotanyi perdent la guerre. Gahigi aussi s'adresse aux résultats de ce rapport et annonce que ce sont les "Inyenzi" qui ont commencé la guerre, une guerre qu'ils ont préparé pendant 27 ans et qu'ils ont appelé une guerre "finale." Gahigi tente ensuite de lier les "Inyenzi" aux "Iinyenzi" de 1959. Il explique que les "Inyenzi" ont formé une organisation qui s'est répandu un peu partout au monde pour préparer cette guerre éventuelle. Kantano prend la suite et s'attaque aux "étrangers" qui ne font que propager "de fausses informations." Bemeriki termine la cassette en remarquant que les "Inyenzi" espèrent restaurer la monarchie. Elle aussi s'attaque au rapport de Monsieur Ségui qui elle accuse d'avoir accepté de l'argent des Inkotanyi.
  - RTLM 66, Sony Super EF 90 (Box 126, Audio-cassette RW040)
    Air Date: 1994 Jul. 02
    une partie de la face A et de la face B sont vierges